【裁判字號】    96,上訴,257
【裁判日期】    970522
【裁判案由】    偽造有價證券
【裁判全文】
臺灣高等法院花蓮分院刑事判決         96年度上訴字第257號
上  訴  人
即  被  告  乙○○
指定辯護人  蔡雲卿律師
上列上訴人即被告因偽造有價證券案件，不服臺灣臺東地方法院
95年度訴字第52號中華民國96年6月26日第一審判決（起訴案號
：臺灣臺東地方法院檢察署94年度偵字第2268號），提起上訴，
本院判決如下：
    主  文
上訴駁回。
    事  實
一、乙○○先於民國 (下同)93年3、4月間，在臺北市西門町，
    由不詳姓名年籍之成年男子處，取得上蓋有偽造之「丁○○
    」印章，為丁○○所遺失之保證責任澎湖縣第二信用合作社
    總社營業部空白支票1張 (支票號碼：PIIA No0000000號、
    帳號：00000-00號)後，竟基於意圖供行使之用之犯意，先
    於不詳時、地，在上開支票上，偽造面額為新臺幣 (下同)1
    60,000元、發票日為93年6月10日、受款人為闕麗香，再於9
    3年6月10日將上開支票存入闕麗香所有之中國信託商業銀行
    000000000000號帳戶內，委託銀行將票款160,000元收訖，
    轉入闕麗香戶頭，而行使該支票，足以生損害於丁○○，嗣
    該支票因存款不足及發票人簽章不符遭退票，經保證責任澎
    湖縣第二信用合作社通知丁○○後，始知上情。
二、案經澎湖縣警察局移請臺灣澎湖地方法院檢察署檢察官呈請
    臺灣高等法院檢察署檢察長令轉臺灣臺東地方法院檢察署檢
    察官偵查起訴。
    理  由
一、證據事項:
（一）本案證人丁○○、張雲昌、闕麗香於警詢之證言，係被告
      以外之人在審判外之書面陳述，而屬傳聞證據，惟被告及
      辯護人於原審準備程序時對上開書面之證據能力表示不爭
      執，同意作為證據 (見原審卷第23頁、第53頁)，於本院
      也沒有加以爭執，本院審酌該書面陳述作成時，亦無不當
      取供之情形，認為以之作為本案之證據亦屬適當，依刑事
      訴訟法第159條之5第1項規定，應有證據能力。
（二）再按被告以外之人於偵查中向檢察官所為陳述，除顯有不
      可信之情況者外，得為證據，刑事訴訟法第159條之1第2
      項定有明文。是被告以外之人前於偵查之證述，除反對該
      項供述得具有證據能力之1方，已釋明「顯有不可信之情
      況」之理由外，不宜以該證人未能於審判中接受他造之反
      對詰問為由，即遽指該證人於偵查中之陳述不具證據能力
      ，方符前揭法條之立法意旨。況被告於原審準備程序時已
      表明不需要傳喚證人，只要逐一提示卷證資料等情 (見原
      審卷第52頁)，顯見被告已明示放棄對質詰問權，是證人
      甲○○於檢察官偵查時所為之證述，被告及辯護人既未能
      提出檢察官在偵查時，有任何不法取供之情形，顯見客觀
      上並無顯不可信之情況，前揭證人於偵查中之證言自具有
      證據能力。
（三）辯護人聲請再將支票上的筆跡送請鑑定（見本院卷第42頁
      ），但上開支票和被告書寫之筆跡文件經原審送鑑定結果
      ，認支票上受款人及金額部分字跡與被告在本案板橋地檢
      署當庭書寫字跡相符，有內政部警政署刑事警察局96年5
      月11日刑鑑字第0960063961號鑑定書在卷足憑 (見原審卷
      第135頁)，該鑑定報告已經敘明鑑定之方法採特徵比對法
      ，而且在鑑定說明欄中，也詳細說明了「闕」、「麗」、
      「香」、「壹」、「陸」、「萬」、「元」、「正」等字
      在特徵上相符的理由，其鑑定堪稱完善，而無明顯可訾議
      之處，自無再另送鑑定之必要。且本院依照辯護人之聲請
      傳喚當初指認支票上文字與被告平日所書寫者相同之證人
      甲○○以確認有無再送鑑定之必要，甲○○證稱當時在偵
      查中指認被告筆跡，是比對另外1份資料上的字跡，被告
      在當時與證人同住一處，所以能清楚地指證被告字跡（見
      本院卷第93頁以下），就筆跡部分已經證述明確，其證詞
      並無法讓人產生前述鑑定報告有誤而必須再行鑑定之疑慮
      ，因此辯護人此項聲請，本院認為已無必要，應予駁回。
二、認定犯罪事實所憑之證據及理由：
(一)訊據被告乙○○矢口否認有前揭偽造有價證券之犯行，辯稱
    : 上開支票係綽號「王先生」之姓名年籍不詳成年男子所交
    付，因跟「王先生」在網路上交易過2次，「王先生」才將
    支票交給我用以清償貨款，我沒有在支票上簽名，也沒有偽
    造印章蓋在支票上，「王先生」將支票交給我時，上面已寫
    好金額、發票日、受款人等，「王先生」我已無法找到他的
    資料，請求將支票再送鑑定云云，辯護人亦為被告辯稱: 丁○○是否有遺失該張支票，如有，為何不申報遺失? 再筆跡
    相同或近似者所在多有，不能因筆跡鑑定而遽認支票是被告
    所簽發云云。查:
  1.被告於原審訊問時供稱: 我有做網路交易，支票是1位「王
    先生」交給我的，交給我時支票已經寫好金額壹拾陸萬元正
    、93年6月10日、ＮＴ160,000、闕麗香；也蓋好丁○○的印
    章。之後我就直接將票存到闕麗香的帳戶，因為我當時還欠
    闕麗香那邊1筆貨款，甲○○剛好跟她認識，我並沒有將票
    轉交給別人或闕麗香等語 (見原審卷第126頁)，嗣於原審審
    理時完全否認蓋用支票上之印章及書寫文字 (見原審卷第14
    9頁)，是被告已供明既未在上開支票上蓋用「丁○○」的印
    章，也未書寫任何字跡甚明。
  2.證人丁○○於警詢時證稱: 我不知道何時、在何地遺失支票
    ，所以未向澎湖第二信用合作社掛失，我是今日 (17)11時
    許接獲澎湖第二信用合作社總社電話，說我戶頭內存款不足
    ，且印鑑不符，1張面額160,000元之支票號碼PIIA No00000
    00號跳票，我前往澎湖第二信用合作社查詢才知道我的支票
    遺失了，我並將該支票影印下來，我所遺失之支票均未簽名
    也未蓋印鑑，該張支票因我存款不足所以未兌現等語 (見警
    卷第2頁)，再由卷附之支票及退票理由單 (見警卷第25頁)
    觀之，上開支票正面蓋有「丁○○」印章，受款人上載「闕
    麗香」，票面金額有國字「壹拾陸萬元正」及阿拉伯數字「
    160,000」，發票日亦填有「中華民國93年6月10日」，顯為
    票據法所定之有效支票，而退票理由單上退票理由亦載明為
    「存款不足及發票人簽章不符」，此由支票上「丁○○」印
    文對照證人丁○○留存於有限責任澎湖第二信用合作社開戶
    印鑑卡 (見原審卷第38頁)上之印文觀之極明，是上開面額1
    60,000元之支票顯非丁○○所開立亦極為灼然，證人丁○○
    主張遺失上開支票等語，自堪信為真實。
  3.上開支票和被告乙○○書寫之筆跡文件經原審送鑑定結果，
    認支票上受款人及金額部分字跡與被告乙○○書寫字跡相符
    ，有內政部警政署刑事警察局96年5月11日刑鑑字第0960063
    961號鑑定書在卷足憑 (見原審卷第135頁至136頁)，是上開
    支票上受款人「闕麗香」及金額「壹拾陸萬元正」確係被告
    書寫無誤，被告乙○○偽造支票之事實極為明確，所辯由「
    王先生」處取得上開支票時，支票上受款人及金額已載明乙
    節核與事實不符，不足採信。
(二)按依舉證責任分配標準，被告否認為犯罪主體或否認有犯罪
    故意時，因屬構成要件該當性之抗辯事項，被告雖不負終局
    的「說服責任」，但該事由有利於被告，且被告對於該積極
    主張之事實有「特別知識」，比較知道何處取得相關證據，
    即應由被告負「提出證據責任」 (按提出證據責任與說服責
    任不同)，若被告能證明至「有合理懷疑」程度，舉證責任
    即轉換，而由檢察官就抗辯事由不存在負舉證責任，並證明
    至「無合理懷疑」程度；若被告對幽靈抗辯舉證未達此程度
    ，雖論理上其抗辯有可能性，但尚不成為有效抗辯，檢察官
    並無責任證明該抗辯事實不存在，法院就該爭點應逕為不利
    於被告之認定 (參見吳巡龍著，幽靈抗辯之刑事舉證責任，
    月旦法學教室第41期第22頁至第23頁)。經查:
  1.被告先於原審準備程序期日供稱: 支票是1位「王先生」給
    我的，我跟「王先生」交易過2次，我沒有在上面簽名，也
    沒有偽造印章蓋於上面等語 (見原審卷第22頁)，後於95年
    10月18日準備程序期日再供稱：「王先生」跟我在網路交易
    的資料，我在10月31日以前可以提供。「王先生」是以0000
    000000電話與我聯絡等語 (見原審卷第52頁)，核與被告於
    94年8月15日偵查時供稱：支票是我在網路上拍賣的1名『王
    先生』給我的，我賣他純鈦飾品，他向我進貨，他給我的貨
    款等語 (見澎湖地檢偵卷第18頁)所述情節大致相符，嗣於
    原審審理時，再供承: 「 (檢察官問: 這張支票是怎麼來的
    ?) 是我在西門町現場交易時買方給我的。」、「 (檢察官
    問: 買方的資料是否還找得到?) 沒有了。」、「 (檢察官
    問: 是否根本沒有這個人?) 我沒有辦法找到在網站上留下
    的資料，因為那個網站已經關掉了。」、「 (檢察官問:從
    案發到現在已經隔了這麼久，你每次都說可以提供資料，拖
    到現在網站已經關了，是否根本就沒有這個人?) 因為我已
    經不記得那個網址。我有找，我確定網站已經關掉了。」等
    語 (見原審卷第150頁以下)。可見2年以來，被告乙○○始
    終無法提供其所稱交付上開支票之「王先生」之有關資料以
    供法院調查，顯係欲以幽靈抗辯，推卸責任，所辯自難採信
    。
  2.被告復供稱「王先生」係使用0000000000號行動電話與其聯
    絡云云，經原審函詢遠傳電信股份有限公司結果，得知上開
    0000000000號行動電話於89年7月9日起至91年12月7日止，
    係由臺東縣關山鎮之游博賢使用，自93年10月2日起迄今由
    臺北縣板橋市之連秀如使用，有該公司95年5月22日函附卷
    可稽 (見原審卷第29頁至30頁)，經原審法官以此情詢以被
    告時，被告供稱: 我事後去查詢是1位小姐使用，她說是她
    爸還是誰給她使用等語 (見原審卷第151頁)，如依被告自承
    係在存入支票前2、3個月取得支票 (見上開筆錄同頁之記載
    )，則上開0000000000號行動電話於91年12月8日起至93年10
    月1日止停機期間，自不可能有所謂之「王先生」用來與被
    告聯絡，被告上開辯解，亦屬無據甚明。
(三)而且證人甲○○在偵查中證稱：這張票是跳票後，闕麗香拿
    給我看，筆跡確定是乙○○的筆跡，因之前我跟他是朋友關
    係，他要我處理一些事情會寫紙條給我，所以我看過他的筆
    跡，我認識他的字。闕麗香把支票拿給我看，是因為在92、
    3年間，乙○○託我從大陸帶一批戒指回來，我先幫他墊款
    ，我本身也沒有錢，所以轉向張雲昌借，張雲昌要求還錢時
    匯入他太太的戶頭，我就轉告乙○○把錢匯入該戶頭（見板
    檢偵卷第17頁），在警詢中也為同一之證述（見警卷第8頁
    以下），張昌雲在警詢中也證稱：因為甲○○說創業希望先
    借款，後來就請甲○○把款項匯入太太闕麗香的帳戶內（見
    警卷第11頁），闕麗香也做同一之證述（見警卷第15頁），
    足證這張支票是被告用來清償所積欠張雲昌、闕麗香夫妻的
    債務。而如果支票是被告從他處所得來的，準備用來清償債
    務，則支票應記載事項理應已經填載完成，特別是金額的部
    分，更應該有明確的記載，才能確保支票的支付，但被告卻
    反而是拿到支票之後，自行在支票上填載金額，顯然被告取
    得的支票來源並不尋常。而如果被告是從專門販賣空頭支票
    之集團購得支票，被告也應該提出相當事證以供法院調查，
    但是被告卻一再辯稱支票是1位在網路有實際上進行交易的
    人所交付，而被告所辯既不可採信，已如前述，本院也無從
    查證被告是否果然從專門販賣空頭支票之集團所購得，而何
    況通常空頭支票的發票人通常是虛設公司行號，本件卻是平
    日交易往來十分正常的個人戶頭，雖然被偽造的丁○○住在
    澎湖，被告平日在北部活動，與澎湖比較沒有地緣關係，但
    是被告既然在支票上擅自填載金額、日期等必要記載事項，
    被告已經有偽造的犯行，而被告有關支票來源的陳述又不可
    採信，更且被告另案因為在網路上認識高景賢等人後，夥同
    高景賢等人進行違約交割犯行，高景賢經板橋地院判處有期
    徒刑6月，有判決書附卷可證（見原審卷第70頁），被告在
    入所填載的專長是電腦，也有收容人基本資料卡為證（見板
    檢偵卷第21頁），更足以證明被告辯解並無可採之處。
(四)綜上所述，被告乙○○所述支票確係由「王先生」所交付，
    並不可採信，而支票上受款人及金額又係被告字跡，則證人
    丁○○遺失支票是否報警即與本案無關，本案也查無證據，
    足以證明被告簽發支票未經過任何人的授權或者是其他人共
    犯，則依照本案所呈現之證據，足以認定被告確實有偽造支
    票之犯行。本件事證明確，被告犯行洵堪認定，應依法論科
    。
三、論罪科刑
(一)被告行為後，刑法於94年2月2日修正公布，定於95年7月1日
    起施行，按行為後法律有變更者，適用行為時之法律。但行
    為後之法律有利於行為人者，適用最有利於行為人之法律，
    刑法第2條第1項定有明文 (刑法第2條係規範行為後法律變
    更所生新舊法律比較適用之準據法，是刑法第2條本身雖經
    修正，但該條文既屬適用法律之準據法，本身尚無比較新舊
    法之問題，應逕適用裁判時之刑法第2條規定以決定適用之
    刑罰法律)。又比較時應就罪刑有關之共犯、未遂犯、想像
    競合犯、牽連犯、連續犯、結合犯，以及累犯加重、自首減
    輕暨其他法定加減 (如身分加減)與加減例等一切規定，綜
    其全部罪刑之結果而為比較 (最高法院95年度第8次刑事庭
    會議決議參照)。經查：被告所犯刑法第201條第1項偽造有
    價證券罪之法定刑有罰金刑之規定，有關罰金之最低數額部
    分，修正前刑法第33條第5款規定：「罰金：(銀元)1元以上
    」，而銀元與新臺幣間之折算，依現行法規所定貨幣單位折
    算新臺幣條例規定，以銀元1元折算新臺幣3元；修正後刑法
    第33條第5款則規定：「罰金：新臺幣1,000元以上，以百元
    計算之」；經比較修正前、後之規定，修正後刑法第33條第
    5款所定罰金之最低數額，較之修正前提高，自以修正前刑
    法第33條第5款之規定有利於被告。
(二)核被告所為，係犯刑法第201條第1項之偽造有價證券罪，其
    低度之行使偽造有價券行為應為偽造之高度行為所吸收，不
    另論罪；又被告行使偽造有價證券，當然包含詐欺性質，亦
    不另論詐欺取財罪。按行使偽造有價證券，以取得票面價值
    之對價，固不另論詐欺罪，但如以偽造有價證券供作擔保或
    作為新債清償借款，則其借款行為，為行使偽造有價證券以
    外之另一行為，其間有方法結果關係，應論以詐欺罪之牽連
    犯(最高法院90年度臺上字第5416號、88年度臺上字第4136
    號、86年度臺上字第4610號、82年度臺上字第4112號判決參
    照)。因此被告所犯不另構成詐欺罪。原審因而審酌被告素
    行、犯罪之動機、目的、手段及所造成危害、所得利益、犯
    罪後飾詞狡辯態度不佳等一切情狀，量處被告有期徒刑3年8
    月。
(三)原審復將扣案偽造之支票1紙 (發票人：丁○○、付款人：
    保證責任澎湖縣第二信用合作社總社營業部、受款人: 闕麗
    香、票號：PIIA No0000000號、帳號：00000-00號、發票日
    ：93年6月10日、面額：新臺幣160,000元)，認定不問屬於
    犯人與否，而依刑法第205條規定沒收之。
(四)至於公訴意旨另以被告於不詳時、地，未經丁○○同意，偽
    造丁○○之印章，認涉有偽造印章罪嫌云云，然查被告既否
    認有偽造丁○○印章之犯行，又查無其他積極證據足資認定
    被告有偽造印章之犯每，原應為無罪之諭知，惟公訴意旨認
    此部分與前開有罪部分有實質上一罪關係，原審亦不另為無
    罪之諭知，附此敘明。
(五)原審認事用法，均無違誤，被告上訴否認犯行，自無理由，
    應予駁回。
肆、據上論斷，應依刑事訴訟法第368條判決如主文。
本案經檢察官丙○○到庭執行職務。
中    華    民    國    97    年    5     月    22    日
                  刑事庭審判長法  官  賴淳良
                              法  官  許仕楓
                              法  官  劉雪惠
以上正本證明與原本無異。
如不服本判決，應於判決送達後10日內向本院提出上訴狀。其未
述理由者，並應於提出上訴狀後10日內向本院補提理由狀 (須
附繕本)。
                              書記官  邱廣譽
中    華    民    國    97    年    5     月    22    日
附錄  本判決論罪科刑法條：
中華民國刑法第201條第1項
意圖供行使之用，而偽造、變造公債票、公司股票或其他有價證
券者，處3年以上10年以下有期徒刑，得併科3千元以下罰金。


司法院資訊處製作；財團法人民間司法改革基金會備份。
